【裁判字號】    98,訴,2909
【裁判日期】    981110
【裁判案由】    山坡地保育條例
【裁判全文】
臺灣板橋地方法院刑事判決              98年度訴字第2909號
公  訴  人  臺灣板橋地方法院檢察署檢察官
被      告  乙○○
上列被告等因違反山坡地保育利用條例案件，經檢察官提起公訴
（98年度偵續字第344 號），本院判決如下：
    主  文
乙○○違反在公有山坡地內不得擅自墾殖、占用之規定，處有期
徒刑肆月，如易科罰金，以新臺幣壹仟元折算壹日。
    事  實
一、乙○○明知坐落臺北縣三峽鎮○○段外插角小段59─11地號
    之土地係國有地，由行政院農業委員會林務局（下稱林務局
    ）管理，其內標示編號45、46、47及49號之範圍，由林務局
    新竹林區管理處出租予其父楊旺，經楊旺授權轉由其使用，
    超出前開範圍者，係未經國家同意使用之法定山坡地，不得
    擅自墾殖及占用。詎乙○○仍意圖為自己不法之利益，於民
    國97年9 月至12月9 日間之某時，在編號49號東側（座標為
    X ：2 90073 ；Y ：275586）面積0.20517 公頃土地上（以
    上承租及濫墾之土地位置及面積均詳如附件空照圖所示），
    砍除其上原有綠竹後種植紅菜、地瓜葉等蔬菜，即以此方式
    墾殖及占用。嗣於同年12月9 日上午9 時30分許，經林務局
    新竹林區管理處烏來工作站三峽分站人員甲○至上開土地勘
    查時發現後報警處理，因而查悉上情。
二、案經行政院農業委員會林務局新竹林區管理處及甲○訴由臺
    北政府警察局三峽分局報請臺灣板橋地方法院檢察署檢察官
    偵查起訴。
    理  由
一、證人即上開林務局新竹林區管理處烏來工作站人員甲○於警
    詢中所為之證述，雖屬被告乙○○以外之人於審判外之陳述
    ，然經本院於審判期日調查證據時提示被告並告以要旨後，
    被告並未於言詞辯論終結前就證據能力方面聲明異議，且本
    院審酌證人甲○僅為依法執行公務之公務員，前與被告並無
    怨隙，衡情當無曲詞搆陷之動機，是其於案發後記憶猶新之
    際所為之證述，可信性甚高，如引為證據應屬適當，依刑事
    訴訟法第159 條之5 規定，即有證據能力，合先敘明。
二、訊據被告乙○○固坦承有在上開地點剷除原有綠竹後種植紅
    菜、地瓜葉等蔬菜之行為，惟矢口否認有何違反山坡地保育
    利用條例之犯行。辯稱：其父有向林務局承租該處山坡地種
    植竹子，因竹子需要三、四年之時間成長，方趁此空檔種植
    一些蔬菜，且伊並不知該處地點已超出承租範圍云云。經查
    ：
(一)臺北縣三峽鎮○○段外插角小段59─11地號土地係國有地，
    其內如附件空照圖所示編號45、46、47及49號之範圍，業由
    林務局新竹林區管理處出租予被告之父楊旺，惟被告未經政
    府同意，即於上開期間，在其父承租範圍外之編號49號東側
    （座標為X ：290073；Y ：275586）面積0.20517 公頃土地
    上（詳如附件空照圖所示），砍除其上原有綠竹後種植紅菜
    、地瓜葉等蔬菜，即以此方式墾殖及占用等事實，為被告所
    坦承不諱，核與證人甲○於警詢、偵查及本院審理中所為之
    證述相符，並有衛星空照圖、羅盤儀導線測量導線座標計算
    表、土地登記謄本、出租造林契約書、濫墾清理圖、出租造
    林承租訂約區域圖各一份、現場照片十七幀附卷可稽，是此
    部分之事實堪以認定。
(二)被告雖稱其並不知該處已超出其父之承租範圍云云，然其自
    承自小即跟隨父親在該處墾殖，並無其他職業，一輩子就一
    直在種植這塊土地等語（參見本院98年10月20日審判筆錄第
    11頁），以被告五十餘歲之年齡觀之，其成年後已在該處種
    植達三十餘年，更曾經歷多次與林務局簽約承租造林及換約
    之情事，對於家中所承租林地之範圍，理應知之甚詳。況本
    件係將原有之綠竹砍除後方種植蔬菜，證人甲○於本院審理
    中復證稱綠竹本身死亡之機率很低，要有人為的破壞才有可
    能等語（參見上開本院審判筆錄第7 頁），亦即被告家中承
    租系爭林地之目的既在於種植竹林，又何需特意砍除原已有
    之綠竹再重新種過，顯見其自始即具有牟取不法利益之意圖
    甚明。再依現場照片所示，被告墾殖地點外之山坡地林木茂
    盛，卻僅有該處遭濫墾後泥土裸露，超出承租範圍外之濫墾
    面積復廣達約0.20517 公頃（相當於二千餘平方公尺），並
    非僅有其承租範圍之邊緣，亦可徵被告對其墾殖地點已超出
    原承租範圍外此節，應確實有所知悉後方為此舉。準此，被
    告所辯，尚非足採，本案事證明確，被告犯行堪以認定。
三、論罪科刑部分：
(一)核被告所為，係違反山坡地保育利用條例第10條不得在公有
    山坡地內擅自墾殖、占用之規定，應依同條例第34條第1 項
    規定論處。又被告所為，雖亦合於刑法第320 條第2 項之竊
    佔罪及森林法第51條第1 項之於他人森林內擅自墾殖占用罪
    ，惟山坡地保育利用條例第34條第1 項為刑法第320 第2 項
    及森林法第51條第1 項之特別規定，依特別法優於普通法之
    法律競合關係，即應僅依山坡地保育利用條例第34條第1 項
    規定論處。
(二)本院爰審酌被告並無前科，此有臺灣高等法院被告前案紀錄
    表一份在卷可按，素行良好，其犯罪之動機係為種植蔬菜牟
    取私利，其所為對於山坡地之水土保持造成一定之影響，惟
    依其所種植之蔬菜種類觀之，經濟價值尚非甚高，可徵被告
    係屬於經濟較為弱勢之農民，僅係為謀求生計方為此舉，惡
    性尚非甚重，犯罪情狀亦屬輕微，兼衡其犯罪後雖未完全認
    罪，然亦坦承確有墾殖、占用之犯行等一切情狀，認縱科以
    法定最低度刑期，猶嫌過重，在客觀上顯堪憫恕而足以引起
    一般之同情，爰依刑法第59條之規定減輕其刑後，量處如主
    文所示之刑，並諭知易科罰金之折算標準，以示懲儆。
據上論斷，應依刑事訴訟法第299 條第1 項前段，山坡地保育利
用條例第10條、第34條第1 項，刑法第11條前段、第59條、第41
條第1 項前段，判決如主文。
本案經檢察官陳旭華到庭執行職務
中    華    民    國    98    年    11    月    10    日
                  刑事第十庭    審判長法  官 李幼妃
                                      法  官 鄭凱文
                                      法  官 張紹省
以上正本證明與原本無異。
如不服本判決，應於判決送達後十日內，向本院提出上訴狀。
                                      書記官 周雅玲
中    華    民    國    98    年    11    月    13    日
附錄本案論罪科刑法條全文：
山坡地保育利用條例第10條
在公有或他人山坡地內，不得擅自墾殖、占用或從事前條第一款
至第九款之開發、經營或使用。
山坡地保育利用條例第34條第1項
違反第十條規定者，處六月以上五年以下有期徒刑，得併科新台
幣六十萬元以下罰金。


司法院資訊處製作；財團法人民間司法改革基金會備份。
